最高法院刑事判決　　　　　　一○○年度台上字第一○九八號
上　訴　人　蔡五福
選任辯護人　江燕鴻律師
上列上訴人因妨害性自主案件，不服台灣高等法院台中分院中華
民國九十七年十二月十七日第二審判決（九十六年度上訴字第三
○五七號，起訴案號：台灣台中地方法院檢察署九十四年度偵字
第一六二二九號），提起上訴，本院判決如下：
    主  文
原判決關於妨害性自主部分撤銷，發回台灣高等法院台中分院。
    理  由
本件原判決認定：上訴人蔡五福係Ａ女（姓名年籍均詳卷，警卷
代號00000000）之鄰居，其妻江美宇平日常至Ａ女之住處（地址
詳卷）與Ａ女祖母聊天，並於返家時將Ａ女帶回上訴人住宅玩耍
。民國九十四年八月四日十時三十分許，上訴人見其妻又將Ａ女
帶回住處，與其子蔡○哲玩耍，明知Ａ女斯時年僅二歲，為未滿
十四歲之女子，竟基於對未滿十四歲女子為性交行為之犯意，於
同日十時三十分至十一時之間某時，在客廳趁機以手指插入Ａ女
性器之方式，性交一次得逞。旋蔡○哲自家中騎滑板車外出時，
因順手鎖上大門，致Ａ女無從跟隨外出玩耍，乃站在門後尖叫哭
喊，Ａ女祖母聞聲後，即囑Ａ女之母前往上訴人住處接回Ａ女。
嗣於同月七日晚上，Ａ女因下體疼痛拒絕包尿布，經Ａ女祖母詢
問Ａ女後發覺其下體紅腫，並帶同至醫院驗傷，始察知上情等情
。因而維持第一審關於上訴人妨害性自主部分，論處上訴人對於
未滿十四歲之女子為性交罪刑之判決，駁回上訴人此部分在第二
審之上訴，固非無見。
惟查：(一)、刑法第十六章妨害性自主罪章於八十八年四月二十一
日修正公布，依其第二百二十七條立法理由一及該次修正之立法
過程中，在審查會通過修正第二百二十一條等之理由說明，足見
刑法第二百二十七條第一項對於未滿十四歲之男女為性交罪，係
以「行為人與未滿十四歲之男女『合意』為性交」為構成要件，
倘與未滿十四歲之男女非合意而為性交者，自不得論以該項之罪
。是刑法第二百二十七條第一項對於未滿十四歲之男女為性交罪
，既須行為人與未滿十四歲之男女有性交之「合意」，則自以該
未滿十四歲之男女有意思能力，且經其同意與行為人為性交者，
始足當之。至意思能力之有無，本應就個案審查以判定其行為是
否有效，始符實際。未滿七歲之幼童，雖不得謂為全無意思能力
，然確有意思能力與否，實際上頗不易證明，故民法第十三條第
一項規定「未滿七歲之未成年人，無行為能力」，以防無益之爭
論；此觀諸該條之立法理由自明。未滿七歲之男女，依民法第十
三條第一項之規定，既無行為能力，即將之概作無意思能力處理
，則應認未滿七歲之男女並無與行為人為性交合意之意思能力。
倘行為人對於未滿七歲之男女為性交，因該未滿七歲之男女並無
意思能力，自無從論以刑法第二百二十七條第一項之對於未滿十
四歲之男女為性交罪，基於對未滿十四歲男女之保護，對於未滿
七歲者為性交，應認為已妨害其「性自主決定」之意思自由，屬
「以違反其意願之方法」而為，應論以刑法第二百二十二條第一
項第二款之加重違反意願性交罪。本件檢察官就妨害性自主部分
，係起訴上訴人涉犯刑法第二百二十二條第一項第二款加重強制
性交罪嫌。原審審理結果，雖認上訴人係成立刑法第二百二十七
條第一項對於未滿十四歲之女子為性交罪，而就此部分起訴之犯
罪事實，變更檢察官所引應適用之法條。惟依原判決之事實記載
，上訴人於九十四年八月四日以其手指插入Ａ女性器之方式對Ａ
女為性交時，Ａ女僅二歲。則Ａ女既未滿七歲，自為無意思能力
之人，似無從與上訴人合意而為性交，上訴人茍有以手指插入Ａ
女性器而性交得逞，能否謂僅成立刑法第二百二十七條第一項之
對於未滿十四歲之女子為性交罪，非無疑義，原審未詳查審認，
遽行判決，自有證據調查未盡及理由不備之違法。(二)、被告以外
之人於審判外之言詞或書面陳述，除法律有規定者外，不得作為
證據，刑事訴訟法第一百五十九條第一項定有明文。所謂除法律
有規定者外，係指同法第一百五十九條第二項、第一百五十九條
之一至第一百五十九條之五及第二百零六條所為傳聞法則例外之
「除外規定」而言。是就被告以外之人於審判外之言詞或書面陳
述，茍謂得例外賦予證據能力，自須敘明其究如何符合上開之除
外規定，始稱適法。原判決以「Ａ女之母、Ａ女祖母於警詢中證
述各情，與其等於偵查中及原審（第一審）審理時具結後證述之
情節大致相符，且陳述之時點較接近於事實發生之時點，記憶較
為清晰明確，陳述之內容又係其等親自見聞Ａ女甫遭遇事故後之
情狀；亦無不法取證情事」，即謂「其等（Ａ女之母、Ａ女祖母
）於警詢陳述當時之客觀情況具有較可信之特別情況，亦應認有
證據能力」（見原判決第二頁末六行至次頁第一行），而就Ａ女
之母、Ａ女祖母上開於審判外之言詞陳述，究如何符合前揭所述
之何一除外規定，則悉未說明論述，僅以前揭證人等於警詢時之
陳述與偵查中及第一審之供證大致相符，即遽認該審判外之陳述
均有證據能力，非唯所持法律見解有欠允洽，亦有判決理由不備
之違誤。(三)、有罪判決書，依刑事訴訟法第三百十條第一款規定
，應於理由內記載其認定犯罪事實所憑之證據及其認定之理由；
而所稱認定之理由，當然包括法院對卷存證據資料，為如何之取
捨及其何以形成此項心證之判斷理由在內，均應為詳實之論敘，
否則即有判決不載理由之違法。原審依上訴人之聲請，向行政院
國軍退除役官兵輔導委員會台中榮民總醫院函詢處女膜裂傷出血
持續時間之相關疑義，前揭醫院則引據醫學文獻予以函覆（見原
審卷第五三至五八頁、第六七頁），但原判決就此部分證據資料
究為如何之取捨，則恝置不論，理由自嫌欠備。又蔡○哲於第一
審及原審，均到場就行為當日Ａ女至其住處一同嬉戲之過程，予
以證述（見一審卷第一五八至一六五頁、原審卷第一○三至一○
五頁），其供述究如何不足採為有利上訴人之論證，原判決亦悉
未說明論列，同有判決理由不備之違誤。以上或為上訴意旨所指
摘，或為本院得依職權調查之事項，應認原判決關於妨害性自主
部分有發回更審之原因。
據上論結，應依刑事訴訟法第三百九十七條、第四百零一條，判
決如主文。
中    華    民    國  一○○  年    三    月    十    日
                      最高法院刑事第四庭
                          審判長法官  謝  俊  雄  
                                法官  陳  世  雄  
                                法官  魏  新  和  
                                法官  徐  文  亮  
                                法官  吳  信  銘  
本件正本證明與原本無異
                                      書  記  官  
中    華    民    國  一○○  年    三    月   十四   日
                                                      V